【裁判字號】    96,訴,615
【裁判日期】    971006
【裁判案由】    返還租金
【裁判全文】
臺灣屏東地方法院民事判決  96年度訴字第615號
    原      告  乙○○
    訴訟代理人  湯瑞科律師
                洪耀臨律師
    被      告  甲○○
    訴訟代理人  陳清朗律師
上列當事人間請求返還租金事件，本院於民國97年9 月22日言詞
辯論終結，判決如下：
    主      文
原告之訴及假執行之聲請均駁回。
訴訟費用由原告負擔。
    事實及理由
一、按訴狀送達後，原告不得將原訴變更或追加他訴，但請求之
    基礎事實同一者，不在此限，民事訴訟法第255條第1項第2
    款定有明文。查原告起訴時本係依民法第259 條之規定請求
    被告返還系爭租金，嗣於本院言詞辯論時另主張依民法第26
    6條第2項之規定，及最高法院86年臺上字第3490號、94年臺
    上字第168 號、91年臺上字第1733號判決意旨所認瑕疵擔保
    責任之法律關係，請求被告返還系爭租金（見第124 頁），
    核其請求之基礎事實，均係基於系爭租金應否返還所生之糾
    紛，爭點有其共同性，且訴訟及證據資料有同一性，基礎事
    實應屬同一，依前揭規定，其此部分請求權基礎與訴訟標的
    之追加應予准許。又原告起訴時本聲明請求被告應給付其新
    臺幣（下同）1,395,000 元本、息，嗣於民國96年12月21日
    具狀變更為請求1,295,000 元本、息（見第50頁）。經核並
    未變更訴訟標的，而僅係減縮應受判決事項之聲明，合於民
    事訴訟法第255條第1項第3款之規定，亦應准許。
二、原告起訴主張：
（一）原告基於經營合法休閒農場目的之使用，於94年6月1日向
      被告承租坐落屏東縣恆春鎮○○○段249、249之3及249之
      4地號，如租約所附地籍實測圖所示虛線內編號1之土地（
      嗣分別分割為同段249之11、249之14及249 之15地號土地
      ），雙方約定由被告以自己名義向主管機關申請自用農舍
      執照提供原告營運使用，起造農舍之資金則約定由原告負
      擔（下稱第1 份租約）。嗣因自用農舍建造執照被告遲未
      能申核，兩造乃於95年4月2日更新租約（下稱第2 份租約
      ），租期並溯及自95年1月1日起至105 年12月31日止計11
      年，被告並於租約第19條中要求原告並約定：「乙方（即
      原告）應承諾對於該地上建築物之興建及相關設施等建設
      ，應投資新臺幣肆仟萬元以上，如違反約定該租賃契約租
      賃期間縮短為六年。」租約更新前後，原告多次催請被告
      請領農舍執照，惟被告仍遲未獲主管機關核發自用農舍准
      建執照，兩造爰於95年12月26日簽訂用意在酌減租金之補
      充事項協議（下稱補充協議），酌減約定月租金額。然被
      告自94年6月1日簽約以來，一再延宕未能申領建照予原告
      ，苦候近2 年，原告爰於96年6月1日以存證信函催告被告
      應儘速依約取得合法自用農舍建造執照，惟被告仍未能履
      行此租約重要之約定義務，至此，被告顯無法亦已無意履
      行符合系爭租約簽訂之性質、原因及目的，原告不得不再
      度於96年8月3日寄發存證信函通知被告解除系爭租約，並
      請求被告依法返還已受領之租金及押金，惟被告均置之不
      理。
（二）原告承租系爭農地非為耕作，而係基於墾丁地區每年觀光
      遊客量眾多但住宿問題不足，故而打算投資作為合法開發
      休閒農場之經濟目的使用，而依法申請合法自用農舍乃兩
      造於簽訂系爭租約時均明知且具有共識之重要合意事項，
      此觀諸第1 份租約第6 條、第17條約定，由被告名義向主
      管機關申請合法自用農舍等情可憑；第2 份租約更於第19
      條明確要求規範原告投資金額之規模至少不得低於4,000
      萬元之鉅資，否則，租期將由10年縮短為6 年，若兩造間
      租期屆滿後，由原告斥資所為之所有任何地上物或設施均
      將歸被告所有，因此，租期減縮將嚴重影響原告投資回收
      及報酬率之成本及收益評估，職是之故，兩造間對於原告
      承租系爭農地係為農耕以外之經濟目的使用以及被告必須
      具有配合並以自己名義取得合法農舍准建執照之合約義務
      ，應屬彰明。
（三）兩造租約始於94年6月1日，系爭249 地號土地，被告已於
      95年5 月24日以買賣為原因移轉所有權登記予其子吳立仁
      ；系爭249之3號土地之所有權人為訴外人張恆發；僅系爭
      249之4地號土地目前所有權人仍為被告。鑑於被告於簽約
      後，遲遲未能取得出租農地之農舍准建執照，嗣後查知，
      被告就系爭249之4地號農地（即249之15號）早已於91年9
      月27日曾申請過自用農舍建造執照，同一筆農地上自然無
      法再度申請農舍建造執照，被告明知此情事，卻仍將系爭
      土地出租予原告，並一再表示及承諾可以自己名義申准農
      舍建造執照，動機及手段均屬可議，系爭租約就此重要事
      項（取得合法農舍建造執照）之約定，被告顯已無法合法
      及合契約目的性質確實履行，原告自得依民法第254、255
      條規定解除系爭租約。而系爭租約既經原告合法解除並通
      知被告，依民法第259 條規定，被告自應返還已收取之押
      金及租金。而原告自94年6月1日開始承租系爭土地迄今，
      已繳付被告押金30萬元及租金共1,095,000元，合計為1,3
      95,000元（詳起訴狀附件八之「租金收付清表」及支票影
      本9紙），惟該表第2欄所列「94.06.01－94.12.31之10萬
      元（優惠期）」之部分前已捨棄不予請求。故原告目前請
      求返還之金額為1,295,000元。
（四）又按民法第423 條規定，出租人應以合於所約定使用、收
      益之租賃物，交付承租人，並應於租賃關係存續中保持其
      合約約定使用、收益之狀態，而依最高法院86年臺上字第
      3490號判決意旨所示，出租人不僅有忍受承租人為使用、
      收益租賃物之消極義務，並有使其能依約定使用、收益租
      賃物之積極義務，倘承租人之使用、收益租賃物受有妨害
      或妨害之虞時，不問其係基於可歸責於出租人之事由或第
      三人之行為而生，亦不問其為事實上之侵害或權利之侵害
      ，出租人均負有以適當方法除去及防止之義務。就此最高
      法院94年臺上字第168 號判決亦重申上開意旨，並稱：查
      上訴人向被上訴人承租系爭土地之目的，為興建廠房經營
      鐵工廠之用，故系爭土地必須有適當之聯外道路以供通行
      ，否則無法達其承租之目的，而系爭土地並無適當道路可
      對外通行，為兩造所不爭執，亦為原審所確定之事實，果
      爾，上訴人主張系爭土地無法達其使用之目的，據以解除
      系爭租賃契約，請求被上訴人返還所交付之押租金及租金
      共四十二萬零三百五十元及其法定遲延利息，尚非全然無
      據。原審以兩造就系爭土地之通行未予約定，上訴人就系
      爭土地有無道路聯絡，未加以正確判斷，係可歸責於上訴
      人自己之事由，不得據以主張解契約，而為上訴人不利之
      認定，尚嫌速斷等語。另最高法院91年臺上字第1733號判
      決意旨亦認：「按出租人應以合於所約定使用、收益之租
      賃物，交付承租人外，並應於租賃關係存續中保持其合於
      約定使用、收益之狀態，此觀民法第四百二十三條規定自
      明。此項出租人之租賃物保持義務，應於租賃期間內繼續
      存在，使承租人得就租賃物為約定之使用收益狀態，故出
      租人就租賃物應與出賣人負相同之擔保責任，且其就租賃
      物之瑕疵擔保責任，並不以瑕疵租賃物交付時存在為必要
      ，即交付租賃物後始發生瑕疵，出租人亦應負擔保責任。
      其因租賃物瑕疵之存在而不能達契約之目的者，承租人即
      得終止租約，倘瑕疵係因可歸責於出租人之事由而發生者
      ，出租人並負債務不履行責任」。被告既明知系爭租約之
      目的，並同意以此目的作為訂約之內容，則不論系爭土地
      無法請領合法農舍執照之原因，是否可歸責於被告，依上
      開最高法院各判決意旨所示，被告均應依民法第423 條之
      規定保持租賃物合於所約定使用收益之狀態（含權利上可
      得使用及收益之狀態），如被告無法提供者，原告即得據
      此主張解除或終止租約，惟如有可歸責被告之原因者，則
      原告尚得另行請求損害賠償。
（五）對被告抗辯所為之陳述：被告雖主張原告就承租土地中之
      1筆即249之15號土地（分割自249之4號土地），已於95年
      12月11日以被告名義向屏東縣政府申請取得農舍之建照，
      顯見本件租賃契約並無目的不能達成之情形云云。惟原告
      所承租之土地共計3筆，故縱使其中之249之15號土地已經
      申請取得農舍之建照，但並非全部3 筆均已取得農舍之建
      照；且退步言，即令依兩造95年12月26日所補充簽訂之其
      他約定事項第1條所定，被告至少亦同意249之3 號（即分
      割後之249之14號）及249之4號（即分割後之249之15號）
      等2筆土地均有申請建照之必要。因此僅249之15號土地取
      得建照，就原告租用3 筆土地而言，此一部之給付顯然仍
      無法達成整體契約之目的，故原告自仍得解除全部之契約
      。被告雖以原告另訴訟代理人之陳述為據而主張系爭249
      之14號土地並非在兩造約定取得興建農舍建照之範圍內云
      云，但其所言僅屬當庭陳述之推測意見而已，尚未真正詢
      問過原告本人，此從其陳述稱：「應該是原告請被告叫張
      恆發申請看看... 。」之「應該」字眼可得為證。且事實
      上，除兩造補充協議之其他約定事項已表明：「249之3及
      249之4號等2筆土地... 申請建築執照...。」外，從卷內
      所附之內政部營建署墾丁國家公園管理處96年3月9日營墾
      企字第0960001553號函、96年4月13日營墾企字第0960002
      075號函、張恆發96年4月16日之申請書、內政部營建署墾
      丁國家公園管理處96年5月2日營墾企字第0962901128號函
      及行政院農業委員會96年5月17日農授水保字第096184848
      7 號函等，雖均未准原告之申請，但適可證明原告實際上
      極為積極地就249 之14號土地申請取得農舍建照許可之作
      為，絕非如被告所稱「僅抱著申請看看之意思」而已。另
      系爭土地自承租迄今，原告並未使用，而被告主張原告解
      除租約後變成無權占有，受有相當於租金之不當利益云云
      ，即屬誤解，蓋原告並未使用系爭土地為收益，根本無得
      利之情事，因之原告並未對被告負有不當得利之債務，被
      告自無抵銷之權利可言。
（六）綜上，爰依民法第259條、第266條第2 項及前揭最高法院
      判決意旨所述有關瑕疵擔保責任等法律關係，合併提起本
      件訴訟等語，並聲明：(一)被告應給付原告1,295,000 元，
      及自起訴狀繕本送達翌日起至清償日止，按週年利率5%計
      算之利息。(二)願供擔保請准宣告假執行。
三、被告則以：
（一）兩造就系爭249號（面積1,703平方公尺）、249之3號（面
      積1,733平方公尺）、249之4號（面積4,982平方公尺）等
      3筆土地，於94年6月1日訂立第1份租約，再於95年4月2日
      訂立第2 份租約，又就租金金額於95年12月26日訂立補充
      協議。惟原告以「未能依契約合目的性之使用」理由主張
      依民法第255 條規定解除契約，其解除契約為不合法，蓋
      兩造第1份租約第6條約定：「租金優惠期間甲方（指被告
      ）同意配合乙方（指原告），由乙方以甲方名義向建管單
      位申請建照等雜項設施。承租人自簽約日起至九十五年一
      月一日止，無法取得建照或雜項設施等... 。」等語，已
      經清楚記載係應由原告（乙方）負責向建管單位提出建照
      之申請，而被告則僅負配合乙方（即原告）之義務，且依
      兩造補充協議之其他約定事項第1條：「一、因鼻子頭段2
      49之3、249之4 地號等二筆土地目前由承租人向墾丁國家
      公園申請建築執照中，雙方約定申請建照期間，... 」、
      第2 條：「二、建照申請優惠期間一年（96年1月1日至96
      年12月31日止）... 。」等語，亦清楚明定係由承租人（
      指原告）自行辦理申請建照。今原告主張「雙方約定由被
      告以自己名義向主管機關申請自用農舍執照提供原告營運
      使用... ，嗣由於自用農舍建造執照被告遲未能申核。」
      等語，即與雙方租賃契約書面所約定之文字內容不符，足
      見原告此部分主張非屬事實，其建照如有未提出申請之情
      事，依約仍應由原告負責，而不可歸責於被告，則申請建
      照之遲延既非可歸責於被告，乃原告竟函催限期要求被告
      申請建照，即屬不合法律規定，是原告主張依民法第254
      條規定解除契約，即無理由。
（二）被告係將系爭土地單純出租予原告而已，為承租人之原告
      如何使用土地，只要不做違法使用，尚與被告無關，且兩
      造所簽訂之2 份租約及補充協議中，均無論及租賃土地之
      使用目的為何，原告今稱其租賃系爭土地係基於經營合法
      休閒農場之目的，因未能建照已有未能依契約合目的性之
      使用情形，然租賃契約上既全未記載，足認雙方無此約定
      ，原告稱「依法申請合法自用農舍乃兩造於簽訂系爭租約
      均均明知且具有共識之重要合意事項」、「兩造間對於原
      告承租系爭農地係為農耕以外經濟目的之使用以及被告必
      須具有配合並以自己名義取得合法農舍准建執照之合約義
      務」等語，顯與事實不符，況被告於此僅處於被動之地位
      ，且亦已配合提供，否則兩造補充協議之其他約定事項第
      1 條怎會有：「一、因鼻子頭段249 之3 、249 之4 地號
      等二筆土地目前由承租人向墾丁國家公園申請建築執照中
      ，雙方約定申請建照期間... 。」之約定呢？足徵原告之
      主張，顯非實在。又按民法第255 條所謂依契約之性質，
      非於一定時期為給付不能達其契約之目的者。係指就契約
      本身，自客觀上觀察，即可認識非於一定時期為給付不能
      達契約目的之情形而言，如定製慶祝國慶牌坊是。又所謂
      依當事人之意思表示，非於一定時期為給付不能達其契約
      之目的者，必須契約當事人間有嚴守履行期間之合意，並
      對此期間之重要（契約之目的所在）有所認識，如定製手
      工藝品一套，並告以係為本月五日出國贈送親友之用，必
      須於本月四日交付是（最高法院64年臺再第177 號判例參
      照）。本件被告應為之給付，係將土地交付原告使用（及
      配合原告以被告名義申請建照），自客觀上觀察殊無非於
      一定時期為給付不能達其契約目的之情形，而兩造間履行
      期限之合意，依兩造租約，除第2 份租約第19條有：「乙
      方應承諾對於該地上建築物之興建及相關設施等建設，應
      投資新臺幣肆仟萬元以上，如違反約定該租賃契約租賃期
      間縮短為六年。」之約定外，其他並無特別對此期限有所
      約定，自無民法第255 條之適用。是本件建照未提出申請
      係屬可歸責於原告自身事由，原告並未具合法之解約事由
      ，其所為解除契約並不合法，而不生解除契約之效力，雙
      方之土地租賃契約仍屬有效存在。且按「解除契約，係指
      當事人一方，行使... 解除權，使契約自始歸於消滅之一
      方的意思表示而言。租賃一經合法成立，除有終止之原因
      外，不能以解除之意思表示，使之消滅。」（最高法院51
      年臺上字第2829號判例意旨參照）。兩造間系爭租約既為
      繼續性契約，且已合法成立，原告於上前開存證信函及起
      訴狀均載明行使解除契約之意思表示，參照上開判例意旨
      ，足見原告行使解除系爭租約之意思表示，顯然並不生使
      系爭租約消滅之情形，則兩造間系爭租賃契約既仍存在，
      原告之請求自無理由。
（三）至原告提出被告於95年5月24日將249號土地以買賣為原因
      移轉所有權登記與訴外人吳立仁，249之3號土地為訴外人
      張恆發所有云云，然系爭土地既已全部交付原告管理使用
      （況均已得渠等同意），是系爭土地之所有權人為何人即
      與本件無關，況原告承租249 號土地之範圍核與吳立仁使
      用之範圍並不相關。另原告又主張被告就249之4號農地早
      已於91年9 月27日曾申請過自用農舍建造執照，同一筆農
      地上自然無法再度申請農舍建造執照... 被告顯已無法合
      法及合契約目的性質確實履行，其自得依民法第254 條、
      第255條規定解除系爭契約云云。然查，該249之4 號土地
      上已有申請自用農舍建造執照，係原告所明知，其自不得
      以此主張被告有可歸責事由。況該農舍並未進行興建，且
      兩造於94年6月1日簽約後，該249之4號土地經分割為249
      之4號及249之15號2筆土地，其中249之15號土地為原告承
      租之部分，約有5 分地，其上未有任何建物或工作物，有
      恆春鎮公所之證明可憑，仍可再獨立申請自用農舍建照，
      且系爭土地之建照申請均是由原告辦理，該249之4號土地
      於95年5 月間分割完成，原告完全知悉，仍與被告協議，
      再簽訂補充協議約定「申請建照期間」之租金，顯見原告
      之主張並不足採。又兩造補充協議第1 條載明雙方約定申
      請建照期間為96年1月1日起至96年12月31日止，從而原告
      提前於96年8月3日以前開存證信函表示被告有遲延給付之
      情形，顯與兩造上開約定不符。而原告就249 之15號土地
      ，已經原告於95年9 月間以被告之名義向屏東縣政府申請
      取得農舍之建照，故系爭租約並無目的不能達成之情形。
（四）原告訴訟代理人於96年12月24日言詞辯論時已自認原告當
      時只是想在249 之15號土地上興建農舍，因為該筆土地面
      積較大，其他2筆土地面積太小，249之11號土地承租後未
      申請過建照等語。足認原告在訂立租約時，就249 之14號
      土地所規劃者應係作為其他目的如道路或停車空間之使用
      ，並非作為興建農舍之用，故雖249 之14號土地經行政院
      農業委員會函覆其申請興建農舍應依「農業用地興建農舍
      辦法」第3 條相關規定辦理，而受到因面積不足0.25公頃
      不能申請興建農舍之限制，但仍不影響原告就249 之15號
      土地已取得興建農舍建照之契約目的，是被告並無給付不
      能之情事。又原告之訴訟代理人於上開言詞辯論時又稱：
      張恆發申請249 之14號土地之農舍建照，是原告請被告叫
      張恆發申請看看，假如可以核發的話，可以在249 之14號
      土地蓋農舍等語，可知兩造間就249 之14號土地申請建照
      ，原告只是抱著申請看看之意思，因該部分涉及農業發展
      條例修正前遭墾管處劃定為一般管制區道路用地，而非農
      業用地，第2 次通盤檢討於93年間公告後，改劃為一般管
      制區農業用地，故原告想利用行政機關之解釋以達到另可
      興建農舍之目的。可知原告已知悉該分割後之249 之14號
      土地面積太小，不合申請農舍之規定，並非真正有意在24
      9 之14號土地上興建農舍。原告既明知上述情形，又與被
      告訂立第2 份租約，亦無可歸責於被告致給付不能之情形
      。況一般租用農地興建農舍者，除仔細現場勘查土地現況
      外，必然索閱該土地之所有權狀及土地登記謄本，以明瞭
      產權歸屬及土地之面積，原告已看過土地現況，且約定由
      原告申請辦理，從而原告查閱農地之產權資料，且對各該
      筆農地之面積多少均知之甚詳，並了解興建農舍之相關法
      令規定，則在第2 份租約中既已詳列各筆地號及其將為分
      割部分之土地面積，顯見原告係有意將僅就承租範圍中面
      積超過0.25公頃之249 之15號土地申請建照，其他土地部
      分則做為其他輔助性之使用（如道路、停車場），即並無
      將除249 之15號土地以外之其他土地規劃為申請建照興建
      農舍之範圍，是被告於「249 之14號土地不能申請興建農
      舍」一節，並無給付不能之情形。
（五）又縱認該249 之14號土地因面積小於0.25公頃，無法申請
      建照興建農舍，而有一部給付不能之情形，原告仍不得解
      除全部之契約。蓋按給付為可分而有一部給付不能或給付
      遲延之情形時，債權人僅得就該契約之一部解除之，此依
      民法第226條第2項及第256 條規定推知自明，最高法院亦
      著有72年臺上字第2912號判決要旨可參。即若給付為可分
      而有一部給付遲延之情形，債權人仍不得主張解除全部之
      契約。兩造系爭租約承租範圍包括3筆土地，其中249之15
      號土地已由原告以被告名義申請取得農舍建照，即被告就
      此部分之給付已經完成，雖249 之14號土地因分割後之面
      積小於0.25公頃，致不能申請建照，而有所謂一部給付不
      能之情形，但原告既已在主要之249 之15號土地申請取得
      建照，其契約目的並非不能完成，則其如欲解除契約，亦
      僅得就249 之14號土地部分解除，而不能解除全部之契約
      。再退一步言，倘原告提前消滅系爭租約（被告否認生效
      ），然被告既無任何可歸責之事由，純屬原告之一方因素
      而欲提前結束兩造系爭租賃契約，另依第2份租約第5條：
      （一）保證金30萬元正，... 上開保證金應於租賃關係消
      滅，乙方遷離騰空並交還租賃標的物後，無息退還乙方押
      租之保證金，但承租人如有積欠租金或其他應付未付之費
      用等債務時甲方得自保證金中扣抵。第7 條租賃期間內搬
      遷：（一）契約期間內因乙方之因素擬遷離他處時，乙方
      不得向甲方請求未到期租金之償還及遷移費或其他任何名
      目之權利... 等語。是原告既因自身之考量而於租賃期內
      搬遷，則其依約自應將系爭土地騰空並交付與被告，然原
      告於系爭土地上施作地上物（設置圍籬及水管等），迄今
      均未拆除騰空，尤無將系爭土地交還被告之情，從而被告
      獲取租金代價，自屬有據，況原告迄今仍未拆除上開地上
      物後將土地交還予被告，揆諸上開約定，原告請求返還租
      金及押租金，均無理由。末查，兩造間租約如經解除，原
      告自始即屬無權占用被告之土地使用，而受有相當於租金
      利益之不當得利，應返還予被告，被告爰就該金額主張抵
      銷等語置辯。並聲明：(一)原告之訴駁回。(二)如受不利判決
      ，願供擔保請准宣告免為假執行。
四、原告主張其於94年6月1日向被告承租系爭土地，簽訂第1 份
    租約，嗣因自用農舍建造執照遲未能申核，兩造乃於95年4
    月2日簽訂第2份租約，嗣又於95年12月26日簽訂用意在酌減
    租金之補充協議。兩造租約始於94年6月1日，系爭249 號土
    地，被告已於95年5 月24日以買賣為原因移轉所有權登記予
    其子吳立仁，249之3號土地之所有權人為訴外人張恆發；24
    9之4號土地所有權人為被告等事實，業據提出土地租賃契約
    書影本2份、其他約定事項影本1份、土地登記第二類謄本影
    本4份及異動索引表3份為證，且為被告所不爭執，堪信為真
    實。至原告主張兩造簽訂第2 份租約後，原告多次催請被告
    請領農舍建照，被告均遲未獲主管機關核發自用農舍准建執
    照。依租約精神，被告負有配合並以自己名義取得合法農舍
    建造執照之義務。及原告得解除全部租約，並依民法第254
    條、第255 條、第259 條規定，請求被告返還系爭租金與押
    租金，亦得依民法第266 條第2 項及瑕疵擔保責任等法律關
    係請求被告返還系爭租金與押租金等情，則為被告所否認，
    並以前詞置辯。經本院與兩造協議簡化爭點後，所整理之爭
    點為：(一)原告解除系爭租約是否合法？(二)原告得否請求被告
    返還租金與押租金共1,295,000 元？茲分別析論如下：
（一）原告解除系爭租約是否合法？
    1.原告自承兩造於95年4月2日「更新」租約，而簽訂第2 份
      租約等語，另參以第2 份租約中，就承租土地之地號、面
      積、租期、租金、付款方式、終止及違約處理等事項，均
      有明文約定，是堪認此份租約應已取代第1 份租約，從而
      第1份租約第6條所約定「... 承租人自簽約日起至95年1
      月1 日止，無法取得建照或雜項設施等，甲方（指被告）
      同意該租賃契約自動終止...。」等語（見第7頁），即已
      因第2份租約之訂立而失其效力。故原告主張2份租約未衝
      突部分，仍然有效云云（見第69頁），委無足取。
    2.依第2 份租約第19條約定：「乙方（指原告）應承諾對於
      該地上建築物之興建及相關設施等建設，應投資新臺幣肆
      仟萬元以上，如違反約定該租賃契約租賃期間縮短為六年
      。」等語（見第14頁）。及補充協議「其他約定事項」第
      1點所示：「因鼻子頭段249之3、249之4地號等2筆土地目
      前由承租人向墾丁國家公園申請建築執照中，雙方約定申
      請建照期間... 。」等語（見第18頁）。可知系爭土地可
      依法申請核發自用農舍之建造執照（下稱建照），乃系爭
      租約出租人所負有之給付義務，否則豈非係要求承租人在
      系爭土地上興建違章建築，而冒著可能遭主管機關拆除致
      血本無歸之命運？是原告主張被告具有提供可取得合法農
      舍建照之土地之義務，應為可採。
    3.惟系爭租約之租賃物有3筆土地，即249 號（面積1,703平
      方公尺，嗣分割為249之11號土地）、249之3號（面積1,7
      33平方公尺，嗣分割為249之14號土地）及249 之4號（面
      積4,982平方公尺，嗣分割為249之15號土地）土地，兩造
      於第2 份租約中並未明確約定該3筆土地或其中2筆土地均
      需能取得農舍之建照始可，是原告主張至少需有2 筆土地
      （即249之3號、249之4號）能取得建照云云，即難遽採。
      次查，249之4號（即249之15號）土地，嗣於95年9月間確
      已申請核發建照（屏府建管使恒字第171729號），此為兩
      造所不爭（見第77頁、第114頁第3點第10行），且有屏東
      縣政府函及建築物建造執照影本各1 份附卷可稽（見第78
      、79頁），自堪信實。而該筆土地面積達4,000 餘平方公
      尺，應足以興建原告所需之農舍，且此筆土地為3 筆土地
      中面積最多之1筆，地形亦最為方正，可認為系爭3筆土地
      中最適合興建農舍之土地。況農業用地能否興建農舍，「
      農業用地興建農舍辦法」已就面積不得小於0.25公頃之原
      則定有明文（見第73頁），此為公開可查得之法令，故原
      告於承租系爭土地前應可得而知該法令之面積限制；而系
      爭租約後附有地籍實測圖1 份（見第16、17頁），故原告
      於簽約時即已知悉該3筆土地之面積，且其中僅有1筆未小
      於0.25公頃，故足認依系爭租約，被告雖有提供「能申請
      核發建照」之土地予原告之義務，然應僅限於249之4號即
      249之15號土地，而未及於其他2筆土地。且被告抗辯當初
      原告是說249之15號（即249之4號）土地要興建農舍，249
      之14號（即249之3號）土地是要興建道路，249 之11號（
      即249號）土地是要當停車場等語（見第124頁），為原告
      所不爭執，參以原告既主張其承租系爭土地是要經營休閒
      農場（見第111 頁理由第1點第1行），依一般人之日常經
      驗可知，休閒農場不可能全部之土地均用以興建建築物，
      勢必會規劃道路與停車場供車輛通行與泊車之用，亦會保
      留其他部分之土地以供種植農作物之用，故原告實難以其
      他筆承租之土地嗣後未能申請核發建照為由，認被告未提
      供合於所約定使用收益之租賃物，屬給付不能，而援引民
      法第266條第2項規定，依關於不當得利之規定請求返還系
      爭租金與押租金，或依民法第254條、第255條規定，得解
      除租約，而依民法第259 條規定請求被告返還系爭租金與
      押租金。
（二）原告得否請求被告返還租金與押租金共1,295,000元？
    1.被告既已於95年9月間申請核發249之15號土地之建照，其
      取得建照之時間點早於雙方約定之申請建照期間即96年1
      月1日起至96年12月31日止（見第18頁之補充協議第1點）
      ，故被告業已提供合於所約定使用收益之租賃物予承租人
      即原告，且未違反租約所約定之給付提出時期，原告亦自
      承被告均有配合提供申請建照所需之相關資料（見第125
      頁），是應無原告所主張給付不能、給付遲延與瑕疵擔保
      責任之成立餘地。又按訴訟代理人事實上之陳述，經到場
      之當事人本人，即時撤銷或更正者，不生效力。民事訴訟
      法第72條定有明文。查原告之訴訟代理人洪耀臨律師曾於
      本院言詞辯論時陳稱：「（問：是否如此？）答：是的，
      因為其他兩筆土地面積太小，所以我造當時也只是想在24
      9之15地號土地的部分興建農舍。（問：249之11以前有無
      申請過建照？）答：沒有。承租後也沒有申請過，因為我
      造只想在249 之15興建農舍，並申請建照。（問：為何兩
      造真意只是要在249 之15號土地上蓋農舍並申請建照？但
      依原告補正狀附件四的函文卻是張恆發申請249 之14之農
      舍建照？）答：應該是原告請被告叫張恆發申請看看，假
      如可以核發的話，可以在249 之14蓋農舍。」等語（見第
      71、72頁）。經查，洪耀臨律師迄今並未經原告終止委任
      ，且其上開陳述嗣亦未由當事人本人即原告即時予以撤銷
      或更正，堪認洪耀臨律師於與原告間委任關係有效期間內
      所為之上開陳述為有效，故由此益徵本院前揭認定「系爭
      3筆土地其中1筆即249 之15號土地，已申請並准予核發建
      照，可認被告業已提供合於所約定使用收益之租賃物予原
      告。」一節無誤。
    2.雖原告另位訴訟代理人湯瑞科律師否認洪耀臨律師前開所
      述內容，並主張：除兩造補充協議之其他約定事項已表明
      『249之3及249之4號等2筆土地... 申請建築執照...。』
      外，從卷內所附之內政部營建署墾丁國家公園管理處96年
      3月9日營墾企字第0960001553號函、96年4 月13日營墾企
      字第0960002075號函、張恆發96年4 月16日之申請書、內
      政部營建署墾丁國家公園管理處96年5月2日營墾企字第09
      62901128號函及行政院農業委員會96年5 月17日農授水保
      字第0961848487號函等，雖均未准原告之申請，但適可證
      明原告實際上甚為積極地就249 之14號土地申請取得農舍
      建照許可之作為，絕非如被告所稱「僅抱著申請看看之意
      思」而已等語（見第114頁倒數第3行至第115 頁第1至8行
      ）。然查，兩造之補充協議僅係就租金之金額與給付方式
      重新約定，並非因其他約定事項第1 點載有：「因鼻子頭
      段249之3、249之4地號等2 筆土地目前由承租人向墾丁國
      家公園申請建築執照中，雙方約定申請建照期間（96年1
      月1日至96年12月31日止）租金分為二部份：...。」等語
      （見第18頁），即謂兩造間有約定249之3（即249 之14）
      、249之4（即249 之15）號土地，均應能申請核發建照始
      可，此由該補充協議之最上方記載：「其他約定事項、立
      約人雙方就95年4月2日訂定土地租賃契約書『租金金額重
      新約定』如下：」等語，及第1點記載：「因鼻子頭段249
      之3、249之4地號等2筆土地目前由承租人向墾丁國家公園
      申請建築執照中，雙方約定申請建照期間（96年1月1日至
      96年12月31日止）『租金分為二部份』：... 。」等語均
      可明。而原告亦自承：「（問：酌減租金的約定書第五點
      所述95年4月2日前雙方所定之租賃契約書作廢，是指第一
      份還是兩份契約書都作廢？）答：依當事人的真意應該是
      指只有租金之金額與給付方式取代前兩份租約有關租金的
      約定... 。」等語（見第69頁）。且依前所述，兩造間僅
      就249之15號土地默示約定應取得建照，至249之14號土地
      之建照，係原告請被告叫地主張恆發申請看看，故此2 筆
      土地既因上述不同之原因與考量，均有提出建照核發之申
      請，故上開其他約定事項第1 點始會記載：「因鼻子頭段
      249之3、249之4地號等2 筆土地目前由承租人向墾丁國家
      公園申請建築執照中... 。」等語，尚難據此即謂兩造間
      有約定249 之14號土地亦應能取得建照始可。至原告上開
      第2 項之主張，雖有各該函文與申請書可據（見第62至66
      頁），但249 之14號土地之面積小於0.25公頃一事，為原
      告於承租時即已知悉，而依前揭法令面積限制之規定，原
      則上該筆土地不得興建農舍，故申請核發建照之機率應甚
      低，此情亦應為兩造於簽訂租約時即已知悉，詎原告竟仍
      透過被告請張恆發一再提出申請，其目的應係寄望主管機
      關就相關法規之適用有不同之解釋，其心態應係抱著姑且
      一試之心理，故難認兩造間有約定此筆土地亦非取得建照
      不可。綜上，原告之訴訟代理人湯瑞科律師嗣後否認洪耀
      臨律師前開所述之內容，並為上開主張云云，均無可採。
      至被告聲請傳喚證人即代寫系爭租約之代書蘇喬英（見第
      124、125頁），本院認前揭之事證已明，且被告係於本件
      訴訟之後半段始為此部分證據調查之聲請，復未當庭陳報
      該證人之地址，如予傳喚亦有礙訴訟之終結，故核無傳訊
      之必要，附此說明。
五、綜合上述，原告依民法第259條、第266條第2 項及瑕疵擔保
    責任等規定，請求被告給付其1,295,000 元，及自起訴狀繕
    本送達翌日起至清償日止，按週年利率5%計算之利息，均無
    理由，應予駁回。又原告之訴既經駁回，其假執行之聲請亦
    失所附麗，爰併駁回之。
六、本件為判決之基礎已臻明確，兩造其餘攻擊、防禦方法及提
    出未經援用之舉證，經本院審酌後認與判決之結果均無影響
    ，故不一一論駁，末此敘明。
七、據上論結，本件原告之訴為無理由，依民事訴訟法第78條，
    判決如主文。
中    華    民    國    97    年    10    月    6     日
                    民事第一庭  法  官  張以岳
以上正本係照原本作成。
如不服本判決，應於送達後20日內，向本院提出上訴狀並表明上
訴理由，如於本判決宣示後送達前提起上訴者，應於判決送達後
10日內補提上訴理由書（須附繕本）。
                                書記官  林志憲
中    華    民    國    97    年    10    月    6     日


司法院資訊處製作；財團法人民間司法改革基金會備份。
